臺灣高雄地方法院民事判決　　　　　　 99年度重訴字第260號
原　　　告　李文塵
　　　　　　李明河
　　　　　　陳李春玉
　　　　　　蔡李春香
　　　　　　李美芳
共　　　同
訴訟代理人　陳正男律師
　　　　　　侯勝昌律師
　　　　　　朱淑娟律師
上　一　人
複代理人　　陳裕文律師
被　　　告　余火土
訴訟代理人　黃順天律師
上列當事人間請求租佃爭議事件，本院於民國100 年4 月12日言
詞辯論終結，判決如下：
    主  文
原告之訴及假執行之聲請均駁回。
訴訟費用由原告李文塵負擔百分之六十六，餘由原告李明河、陳
李春玉、蔡李春香、李美芳負擔。
    事實及理由
一、原告主張：訴外人即原告之被繼承人李清枝前將坐落高雄市
    ○○區○○段1243、1209地號耕地（重測前分別為高雄縣大
    樹鄉○○○段879 、879-2 地號，下稱系爭1243地號、1209
    地號耕地，或合稱系爭耕地）依三七五減租條例出租予被告
    之被繼承人即訴外人余天喜，當時約定地租以實物即正產物
    稻谷繳納，租率為稻谷收獲總量之千分之375 ，繳納期間為
    每年早季5 月、晚季11月繳付（下稱系爭耕地租約）。嗣李
    清枝於95年8 月30日死亡，經全體繼承人協議，將系爭1243
    地號耕地分歸原告李文塵繼承，系爭1209地號耕地則由原告
    李明河、陳李春玉、蔡李春香、李美芳4 人（下稱原告陳李
    春玉等4 人）繼承，且於同年4 月25日依全體繼承人協議，
    將系爭耕地租約關於系爭1243地號耕地之出租人變更為原告
    李文塵、關於系爭1209地號耕地之出租人變更為原告李明河
    、陳李春玉、蔡李春香、李美芳，且經大樹鄉公所核定後，
    送高雄縣政府備查在案。惟余天喜未經原告同意，擅自將系
    爭1209地號耕地轉租予訴外人台灣塑膠工業股份有限公司（
    下稱台塑公司）埋設水管，且縱認上開情事非屬轉租，就埋
    設水管部分亦未自任耕作，均違反耕地三七五減租條例第16
    條之規定，系爭耕地租約應屬無效，被告自應返還系爭土地
    。又被告於96年下期、97年上、下期及98年上期之地租迄至
    98年8 月皆未繳付，積欠地租已達2 年，原告乃於98年8 月
    3 日寄發存證信函催告被告於同月12日前繳清，逾期即依耕
    地三七五減租條例終止租約，而被告業於同月4 日收受該存
    證信函，然屆期仍未繳付，故系爭耕地租約亦已終止，於98
    年8 月13日向後失其效力，縱被告嗣後於98年8 月18日提存
    上開2 年期間之地租，仍不影響系爭契約業已終止之法律效
    果，被告於租約終止後亦應返還系爭土地。再據系爭耕地租
    約之約定，被告應以實物即約定種植正產物稻谷總收獲量之
    千分之375 繳納地租，依台灣省高雄縣稻作每公頃平均產量
    資料表及台灣地區農產品生產量值表所載稻米平均單價計算
    ，被告於96年下期、97年上、下期及98年上期之應繳予原告
    李文塵之地租為39,858元，應繳予原告陳李春玉等4 人之地
    租為41,405元，扣除被告為原告李文塵、原告陳李春玉等4
    人各提存之20,000元之金額後，被告於上開期間尚積欠原告
    李文塵地租19,858元、原告陳李春玉等4 人地租21,405元（
    計算式詳如附表一）；另被告於系爭耕地租約於98年8 月13
    日因終止而向後失其效力後，仍繼續無權占用系爭耕地，故
    98年下期、99年下期被告受有相當於租金之不當得利，依該
    期間之台灣省高雄縣稻作每公頃平均產量資料表及台灣地區
    農產品生產量值表所載稻米平均單價計算，被告應給付原告
    李文塵、原告陳李春玉等4 人相當租金之不當得利各19,202
    元、19,947元（計算式詳如附表二）。為此，爰依系爭耕地
    租約、耕地三七五減租條例第16條第2 項收回耕地、第17條
    第1 項第3 款款終止租約及民法179 條不當得利等規定，提
    起本件訴訟。並聲明：(一)、被告應將系爭1243地號耕地騰空
    返還予原告李文塵，及將系爭1209地號耕地騰空返還予原告
    陳李春玉等4 人；(二)、被告應給付原告李文塵39,060元、原
    告陳李春玉等4 人41,352元，並分別給付自附表一、二所示
    利息起算日起，按週年利率百分之5 計算之利息。(三)、第二
    項聲明部分，願供擔保，請准宣告假執行。
二、被告則以：台塑公司於68年間自大樹鄉埋設水管引水至位於
    仁武鄉之台塑公司仁武廠，全長超過10公里，用途係供台塑
    公司仁武廠汽電共生民營公用事業用水，在當時政府發展石
    化工業之政策背景下，必有公權力介入，則否台塑公司不可
    能順利通過民地、公有道路等地埋設超過10公里之水管，故
    當時的地主或土地管領人僅能選擇同意，沒有其他選擇，且
    台塑公司為安設水管而必須通過系爭土地，亦有民法786 條
    之管線埋設權，又因台塑公司埋設之水管係通過系爭1209地
    號耕地地下，深度1.2 公尺，長50公尺，管線規格800 公里
    ，對系爭耕地之農作及耕作並無絲毫妨礙，余天喜乃同意台
    塑公司埋設水管，且僅領有台塑公司核發之補償金，並無轉
    租之事實，當初李清枝亦表示同意而領有補償金之一半，嗣
    後余天喜及被告亦仍於系爭耕地繼續自任耕作，原告事後主
    張被告違法轉租，顯無理由。再者，於李清枝過世前，雙方
    已約定地租改以現金給付，且自88年起約定每年地租為20,0
    00元，李清枝過世後，原告亦向其收取95年下期至96年上期
    之地租20,000元，詎原告自97年起拒絕受領被告繳納96年下
    期迄今之地租，被告除向高雄市大樹區公所承辦耕地三七五
    減租業務人員李靜沂反應請求協助外，另於97年2 月26日以
    存證信函催請原告收取96年下期、97年上期地租，被告另於
    98年8 月10日由訴外人余清仁陪同前往原告李文塵原告、陳
    李春玉住處繳納97年下期、98年上期地租，仍遭拒收，被告
    再於同日以存證信函催請原告於7 日內向被告收取自96年上
    期至98年上期共計4 期地租40,000元，原告仍未如期收取，
    被告遂於98年8 月18日將上開期間之地租40,000元提存法院
    ，是原告主張被告積欠地租達2 年而終止租約，並請求每年
    超過20,000元之地租或相當租金之不當得利，俱無理由等語
    ，資為抗辯。並聲明：原告之訴駁回。
三、本件兩造不爭執事項及爭點：
(一)、不爭執事項：
 1、原告之被繼承人李清枝與被告之被繼承人余天喜於38年6 月
    14日簽訂系爭耕地租約，由李清枝將系爭1243、1209地號耕
    地依三七五減租條例出租予余天喜，當時約定地租以實物即
    正產物稻谷繳納，租率為稻谷收獲總量之千分之375 ，繳納
    期間為每年早季5 月、晚季11月繳付。嗣李清枝於95年8 月
    30日死亡，經全體繼承人協議，將系爭1243地號耕地分歸原
    告李文塵繼承，系爭12 09 地號耕地則由原告陳李春玉等4
    人繼承，且於同年4 月25日依全體繼承人協議，將系爭耕地
    租約關於系爭1243地號耕地之出租人變更為原告李文塵、關
    於系爭1209地號耕地之出租人變更為原告陳李春玉等4 人，
    且經大樹鄉公所核定後，送高雄縣政府備查在案，此有系爭
    耕地租約、系爭耕地登記謄本、李清枝繼承系統表、戶籍謄
    本、戶籍登記簿、遺產分割協議書附卷可稽（見本院卷第34
    頁、第69頁至第71頁、第79頁至第82頁、第120 頁）。
 2、余天喜於81年4 月4 日過世，其全體繼承人協議由被告單獨
    繼承系爭耕地租約而為承租人，此有余天喜戶籍謄本、余天
    喜及其繼承人戶籍登記簿、繼承系統表、協議書附卷為憑（
    見本院卷第193 頁、第217 頁至第228 頁）。
 3、台塑公司於68年間經余天喜同意，於系爭1209地號耕地埋設
    供該公司仁武廠汽電共生民營公用事業用水之輸水管線，約
    50公尺，深度1.2 公尺，管線規格800 公厘，余天喜並於68
    年2 月12日領取台塑公司支付之補償金30,000元，此有原告
    提出之管線圖、同意書、台塑公司100 年3 月18日台塑仁駐
    總字第1157 002E2842 號函及其所附同意書、收據、管線圖
    在卷可參（見本院卷第25、26頁、第197 頁至第201 頁）。
 4、李清枝就系爭耕地81年上期起至95年上期之地租有簽名收取
    ，原告李文塵於96年6 月30日簽名收取95年下期、96年上期
    地租10,000元，原告陳李春玉於96年6 月30日簽名收取95年
    下期、96年上期地租10,000元，此有原告提出之地租收據為
    憑（見本院卷第123 頁至第124 頁）。
 5、原告李明河、蔡李春香、李美芳有委託原告陳李春玉代為處
    理系爭1209地號耕地租賃事宜（見本院卷第190頁）。
 6、被告於97年間、98年間欲給付「96年下期、97年上期地租」
    、「97年下期、98年上期地租」各20,000元，合計40,000元
    予原告，原告均認金額不足而拒絕收受，被告並於97年2 月
    26日、98年8 月10日寄發存證信函予原告李文塵、陳李春玉
    ，請求原告收取其欲給付之上開租金，亦有上開存證信函在
    卷可參（見本院卷第125 頁至第126 頁）。
 7、原告李文塵、陳李春玉於98年8 月3 日寄發存證信函予被告
    ，限被告於98年8 月12日前，就系爭耕地96年上期至98年上
    期之地租，依行政院農委會農糧署資料金額及數量繳清，有
    該存證信函可參（見本院卷第27頁至第28頁）。
 8、被告於98年8 月18日就系爭耕地租約96年下期至98年上期地
    租為原告向本院提存40,000元，有本院98年度存字第3084號
    提存書附卷可考（見本院卷第116 頁）。
(二)、爭點：
 1、就台塑公司於系爭耕地埋設管線乙事，是否係余天喜將系爭
    耕地違法轉租予台塑公司？又此節是否可認余天喜及被告有
    未自任耕作之情事？原告得否據此主張系爭耕地租約無效而
    請求返還系爭耕地？
 2、系爭耕地之地租是否自88年起經李清枝與被告合意改為每年
    現金20,000元？被告於97年、98間年分別提出「96年下期、
    97年上期地租」20,000元、「97年下期、98年上期地租」20
    ,000元予原告，是否已依債之本旨提出全部地租給付？被告
    有無積欠地租達2 年之情事？系爭耕地租約是否經原告合法
    終止？原告據此請求返還系爭耕地是否有理？
 3、原告得否請求被告給付96年下期至98年上期地租及98年下期
    、99年上期相當租金之不當得利？如是，其金額為何？
四、茲就上開爭點，析述本院得心證之理由如下：
(一)、就台塑公司於系爭耕地埋設管線乙事，是否係余天喜將系爭
    耕地違法轉租予台塑公司？又此節是否可認余天喜及被告有
    未自任耕作之情事？原告得否據此主張系爭耕地租約無效而
    請求返還系爭耕地？
 1、按「承租人應自任耕作，並不得將耕地全部或一部轉租於他
    人」、「承租人違反前項規定時，原訂租約無效，得由出租
    人收回自行耕種或另行出租。」，耕地三七五減租條例第16
    條第1 項、第2 項分別定有明文。所謂「不自任耕作」，係
    指承租人將耕地供非耕作之用或轉租或借與他人使用或與他
    人交換耕作等不合耕地租賃目的之積極行為，不包括任令耕
    地荒蕪不為耕作之消極行為在內（最高法院88年台上第1434
    號號判決意旨參照）。次按，當事人主張有利於己之事實者
    ，就其事實有舉證之責任，民事訴訟法第277 條前段定有明
    文。民事訴訟如係由原告主張權利者，應先由原告負舉證之
    責，若原告先不能舉證，以證實自己主張之事實為真實，則
    被告就其抗辯事實即令不能舉證，或其所舉證據尚有疵累，
    亦應駁回原告之請求（最高法院17年上字第917 號判例意旨
    參照）。
 2、經查，台塑公司於68年間經余天喜同意，於系爭1209地號耕
    地埋設供該公司仁武廠汽電共生民營公用事業用水之輸水管
    線，約50公尺，深度1.2 公尺，管線規格800 公厘，余天喜
    並於68年2 月12日領取台塑公司支付之補償金30,000元乙情
    ，有原告提出之管線圖、同意書及台塑公司100 年3 月18日
    台塑仁駐總字第1157002E2842號函及其所附同意書、收據、
    管線圖在卷可參（見本院卷第25、26頁、第197 頁至第201
    頁），且為兩造所不爭執，固堪認定。惟台塑公司於68年間
    徵得系爭耕地實際管領人即承租人余天喜同意後，在系爭12
    09地號耕地下方埋設水管，僅發放30,000元補償金予余天喜
    ，嗣後即再無給付任何代價，此有台塑公司上開函文在卷可
    參（見本院卷第197 頁），雖目前該水管仍埋設於系爭土地
    下方，惟此節核與承租人使用、收益租賃物，並按一定期間
    計算、給付租金之租賃情形有別，實難認余天喜同意台塑公
    司於系爭1209地號耕地下方埋設水管屬轉租行為。此外，原
    告復未提出台塑公司與余天喜間就系爭耕地存有租賃關係之
    相關事證，以供本院參酌，本院自難信原告主張余天喜轉租
    系爭耕地予台塑公司乙事為真。
 3、原告雖又主張余天喜縱未違法轉租系爭耕地，就系爭耕地下
    方由台塑公司埋設管線部分，余天喜及被告亦未自任耕作等
    語（見本院卷第150 頁）。惟耕地三七五減租條例第16條禁
    止承租人有積極不自任耕作之行為，乃因此情不合耕地租賃
    以使用他人農地自任耕作之目的，自無適用耕地三七五減租
    條例而加以保護之必要，而所謂耕作，係於耕地栽種農作物
    ，而農作物之栽種莫不由耕地表面進行播種後，使農作物生
    根於土層後向地表生長或長於土層內，此乃眾所皆知之事實
    。觀諸台塑公司於系爭1209 地 號耕地埋設水管深度為1.2
    公尺，有預留相當深度供農作物生長，且其管線規格僅為
    800 公厘，所占體積非鉅，難認有造成無法在其上方耕地栽
    種農作物之可能，堪信台塑公司於系爭1209地號耕地埋設水
    管情形尚不致使該部分土地上方無法耕作，是以，被告仍得
    利用系爭耕地之地表全部範圍進行耕作，實無強求被告在水
    管埋設處即深達1.2 公尺之土層內須有種植農作物之理，此
    顯非前述耕地三七五減租條例第16條之立法衷旨所在，是以
    ，原告主張被告就系爭耕地下方由台塑公司埋設管線部分未
    自任耕作，要不可採。
 4、承上所述，台塑公司以支付補償金之方式徵得余天喜同意而
    於系爭1209地號耕地埋設水管，其性質上並非租賃關係，且
    原告復未舉證余天喜有將系爭耕地轉租予台塑公司之事實，
    又被告陳稱系爭耕地原係種植水稻，82年起方由其改種荔枝
    迄今等語，既為被告所不爭執（見本院卷第210 頁），可知
    系爭耕地確有由余天喜及被告持續耕作之事實。準此，原告
    主張被告就系爭耕地有轉租及不自任耕作之情，依耕地三七
    五減租條例第16條規定原訂租約為無效，顯無足採，自不得
    據此請求收回系爭耕地。
(二)、系爭耕地之地租是否自88年起經李清枝與被告合意改為每年
    現金20,000元？被告於97年、98間年分別提出「96年下期、
    97年上期地租」20,000元、「97年下期、98年上期地租」20
    ,000元予原告，是否已依債之本旨提出全部地租給付？被告
    有無積欠地租達2 年之情事？系爭耕地租約是否經原告合法
    終止？原告據此請求返還系爭耕地是否有理？
 1、原告主張系爭耕地租約約定地租應以實物即約定正產物稻谷
    繳納，租率為稻谷收獲總量之千分之375 ，繳納期間為每年
    早季5 月、晚季11月繳付，固提出系爭耕地租約為憑（見本
    院卷第34頁）。惟被告抗辯於李清枝過世前雙方已約定地租
    改以現金給付，且自88年起約定每年地租為20,000元，李清
    枝過世後，原告亦向其收取95年下期至96年上期之地租20,
    000 元等語，並提出李清枝及原告李文塵、陳李春玉簽收地
    租之收據為證（見本院卷第123 頁至第124 頁），原告對於
    上開收據之真實性亦不爭執。依上開地租收據顯示，系爭耕
    地81年上期至95年上期之地租均有經李清枝簽名收取，其中
    81年下期、82上期每期地租均為5,500 元，82年下期、83年
    上期每期地租均為9,051 元，83年下期至84年上期、84年下
    期至85年上期、85年下期至86年上期每年地租均為18,100元
    ，86年下期至87年下期每期地租均為10,000元，88年上期至
    88年下期地租20,000元，90年上期至90年下期地租20,000元
    ，89年上期至89年下期、91年上期至95年上期則未記載地租
    內容而僅經李清枝簽名表示收取，另95年下期至96年上期地
    租則分別由原告李文塵、陳李春玉各收取10,000元，而原告
    李明河、蔡李春香、李美芳有委託原告陳李春玉代為處理系
    爭1209地號耕地租賃事宜，堪認原告陳李春玉係兼代原告李
    明河、蔡李春香、李美芳收取上揭10,000元，原告亦自承原
    告陳李春玉有將該10,000元分配予原告李明河、蔡李春香、
    李美芳（見本院卷第190 頁）。是由李清枝至遲於81年下期
    開始即同意被告以現金支付地租，且從86年下期開始至96年
    上期為止之地租收據，凡有記載地租內容者均為每年20,000
    元，原告亦曾向被告收取95年下期、96年上期之1 年地租20
    ,000元等情綜合觀之，被告抗辯自88年起即與李清枝合意將
    地租變更為每年現金20,000元，實堪採信。
 2、原告固主張渠等於收據上簽名表示收取95年上期、96年上期
    地租20,000元，係因李清枝剛過世，渠等不清楚被告所支付
    之租金有不足情事所致等語（見本院卷第143 頁、第151 頁
    ），惟原告李文塵、原告陳李春玉收取95年下期、96年上期
    地租時點為96年6 月30日，距離李清枝過世之日已有10月之
    久，原告非無足夠時間釐清所繼承之系爭耕地租約約定地租
    內容，且原告就系爭耕地租約曾向大樹鄉公所申請將出租人
    由李清枝變更為原告，經大樹鄉公所於96年4 月25日核定通
    過，有系爭耕地租約在卷足稽（見本院卷第34頁），可知原
    告在明知系爭耕地租約記載「地租以實物即正產物稻谷繳納
    ，租率為稻谷收獲總量之千分之375 」之情況下，仍於96年
    6 月30日收受被告以20,000元繳納95年下期、96年上期之租
    金，益徵李清枝生前確有同意將每年地租改為20,000元，且
    此情為原告所知悉，否則原告豈可能不明究理即行收受20,0
    00元地租!
 3、原告雖又主張依耕地三七五減租條例第2 條第1 項前段：「
    耕地地租租額，不得超過主要作物正產品全年收穫總量千分
    之375 」及第9 條：「承租人於約定主要作物生長季節改種
    其他作物者，仍應以約定之主要作物繳租。但經出租人同意
    ，得依當地當時市價折合現金或所種之其他作物繳付之。」
    等規定，足見地租繳付仍以實物為原則，僅有在出租人同意
    時，得以現金繳付，且現金繳付之標準以當年度收獲量依當
    時市價定之，地租自非一成不變等語（見本院卷第143 頁、
    第164 頁、第184 頁）。惟耕地三七五減租條例係為保護佃
    農免於被剝屑而設，倘租約之約定事項更有利於佃農，且不
    違反該條例所設強制規定，本得由租佃雙方另行約定。而耕
    地三七五減租條例第2 條第1 項之規定僅在限制出租人超收
    租額，並非禁止低於該項規定租額之收取（最高法院77年度
    台上字第2016號判決意旨參照），是以，如地租約定低於主
    要作物正產品全年收穫總量千分之375 ，自屬有效，此由耕
    地三七五減租條例第2 條第1 項後段規定：「原約定地租超
    過千分之375 者，減為千分之375 ；不及千分之375 者，不
    得增加」，愈明其理。準此，李清枝自88年起即同意將系爭
    耕地之地租更改為每年現金20,000元，非依約定主要作物正
    產品收獲量之一定比例折合市價計算，已如前述，而依原告
    所提附表一、二之計算式，顯見每年地租20,000元未逾約定
    主要作物正產品全年收穫總量（依台灣省高雄縣稻作每公頃
    平均產量資料表為準）千分之375 按當時市價折算之金額，
    揆前揭說明，此地租約定應屬有效，原告自應繼受李清枝與
    被告間之地租約定。
 4、按「耕地租約在租佃期限未屆滿前，非有左列情形之一不得
    終止：…三、地租積欠達兩年之總額時。」、「依不定期限
    租用耕地之契約，僅得於有左列情形之一時終止之：…七、
    地租積欠達二年之總額時。」，耕地三七五減租條例第17條
    第1 項第3 款、土地法第114 條第7 款分別定有明文。又耕
    地出租人以承租人積欠地租達兩年之總額為原因終止租約，
    應依民法第440 條第1 項規定，定相當期限催告承租人支付
    ，於往取債務，並須於催告期滿，至承租人之住所收取，承
    租人仍不為支付，出租人始得終止租約（86年台上字第3324
    號判例意旨參照）。承租人租金支付有遲延者，經出租人定
    相當期限催告後，承租人於期限內不為支付，出租人固得終
    止契約，非於催告期限屆滿時，即當然終止，出租人如欲終
    止者，仍須為終止之聲明。若承租人於終止租約之聲明到達
    前已為租金之支付者，出租人不得以租約已經終止為理由，
    請求交還租賃物（52年台上字第1289號判例意旨參照）。原
    告主張因被告未給付96年下期至98年上期之地租，積欠系爭
    耕地地租達2 年，經其於98年8 月3 日以存證信函催告被告
    於同年月12日前繳納，逾期即依耕地三七五減租條例終止租
    約，被告並未如期繳納，是系爭耕地租約已於98年8 月13日
    起因終止而向後失其效力等語。惟查，系爭耕地之地租已自
    88 年 起經李清枝與被告合意改為每年現金20,000元，業經
    本院審認如前，而被告於97年間、98年間欲給付「96年下期
    、97年上期地租」、「97年下期、98年上期地租」各20,000
    元，合計40,000元予原告，原告均認金額不足而拒絕收受，
    被告乃於97年2 月26日、98年8 月10日寄發存證信函予原告
    李文塵、陳李春玉，請求原告收取其欲給付之上開租金，有
    上開存證信函在卷可參（見本院卷第125 頁至第126 頁），
    且為兩造所不爭之事實，足見被告業已依債之本旨提出全部
    地租給付，惟遭原告拒絕受領，堪認原告已有受領遲延之情
    事。又原告以其於98年8 月3 日寄發存證信函通知被告：「
    承租人積欠96年下期、97年上期、97年下期及98年上期積欠
    兩年地租未繳，請依行政院農委會農糧署資料金額及數量來
    出租人住處繳清全部租金，限函到柒日內即98年8 月12 日
    止，逾期依照三七五條例，終止租約收回耕地，特此通知。
    」乙情（見本院卷第27頁至第28頁），主張被告未於98 年8
    月12日前繳納地租，系爭耕地租約已經終止，被告固不否認
    有收受上開存證信函，然依前揭判例意旨，被告未如期繳納
    地租，系爭耕地租約並非當然終止，仍須出租人另為終止之
    聲明，而觀諸原告嗣於98年8 月28日再向被告寄發存證信函
    表示：「台端前來繳交96年下期及97年上期，依行政院農業
    委員會農糧署資料金額及數量不符，所以無法接受，請鄉公
    所業務承辦人協調無結果。台端之行為嚴重違反租約條例，
    每期應按租約請如期繳交租金勿逾期。」等語（見本院卷第
    29頁至第30頁），可知斯時原告應尚未向被告為終止系爭耕
    地租約之意思表示，故仍向被告表達勿逾期並依約繳納地租
    之旨，且兩造於99年3 月24日至高雄縣政府耕地租佃委員會
    調處時，原告仍陳述調解目的為「請求繳足租金，否則依法
    終止租約」，亦有該此調處程序筆錄在卷可參（見本院卷第
    3 頁至第5 頁），亦徵直至99年3 月24日為止，原告仍未終
    止租約甚明，原告復未提出其他曾向被告為終止租約聲明之
    相關事證，堪認於99年3 月24日以前，系爭耕地租約尚未經
    原告終止而屬存續中，是原告主張系爭耕地租約已於98年8
    月13日起因終止而向後失其效力，顯不可採，則被告於98年
    8 月18日將96年下期至98年上期全部地租40,000元提存本院
    （見本院卷第116 頁），即已繳納上開期間之地租完畢，自
    無積欠地租達2 年之情事可言。準此，原告主張業以被告積
    欠地租達2 年為由終止系爭耕地租約，於法不符，且縱事後
    原告有另向被告為終止租約之意思表示，亦不生合法終止之
    效力。從而，原告以系爭耕地租約業經終止為由，請求被告
    返還系爭耕地，要屬無憑。
(三)、原告得否請求被告給付96年下期至98年上期地租及98年下期
    、99年上期相當租金之不當得利？如是，其金額為何？
 1、系爭耕地之地租自88年起經李清枝與被告合意改定為每年20
    ,000元，而被告已將96年下期至98年上期地租共計40,000元
    提存於法院，被告已依債之本旨提出全部地租給付等情，業
    經本院審認如前。準此，原告就上開期間請求被告額外給付
    原告李文塵、原告陳李春玉等4 人地租各19,858元、21,405
    元，實無理由。
 2、又原告既未合法終止系爭耕地租約，兩造間就系爭耕地之租
    賃關係仍然存在，被告占有使用系爭耕地即非無法律上原因
    ，則原告依據民法第179 條不當得利之法律關係，請求被告
    給付原告李文塵原告、陳李春玉等4 人98年下期、99年上期
    相當於租金之不當得利各19,202元、19,947元，顯屬無據。
五、綜上所述，原告無法舉證被告有轉租及不自任耕作之事實，
    系爭耕地租約即非無效，且被告就96年下期至98年下期之2
    年地租並無積欠情事，原告主張已終止系爭耕地租約於法未
    合，系爭耕地租約關係仍然存續，被告得合法占有使用系爭
    耕地。從而，原告請求被告應將系爭1243地號耕地騰空返還
    予原告李文塵，及將系爭1209地號耕地騰空返還予原告陳李
    春玉等4 人，另請求被告給付原告李文塵39,060元、原告陳
    李春玉等4 人41,352元，並分別給付自附表一、二所示利息
    起算日起，按週年利率百分之5 計算之利息，均無理由，俱
    應駁回。又原告之訴既經駁回，其假執行之聲請失所附麗，
    亦應駁回。
六、本件為判決基礎之事實及法律關係已臻明確，兩造其餘攻擊
    防禦方法及所提之證據，經審酌與本院前揭判斷不生影響，
    爰不一一論述，併此敘明。
七、據上論結，本件原告之訴為無理由，依民事訴訟法第78條、
    第85條第1 項後段，判決如主文。
中    華    民    國   100    年    4     月    29    日
                  民事第六庭  法  官  林書慧
以上正本係照原本作成。
如對本判決上訴，須於判決送達後20日內向本院提出上訴狀。如
委任律師提起上訴者，應一併繳納上訴審裁判費。
中    華    民    國   100    年    4     月    29    日
                              書記官  史華齡